【裁判字號】    99,台上,1573
【裁判日期】    990318
【裁判案由】    殺人未遂等罪
【裁判全文】
最高法院刑事判決            九十九年度台上字第一五七三號
上  訴  人  甲○○
選任辯護人  鍾永盛律師
上  訴  人  丙○○
            丁○○
            乙○○
上 列一 人
選任辯護人  吳謹斌律師
上列上訴人等因殺人未遂等罪案件，不服台灣高等法院中華民國
九十八年二月十九日第二審判決（九十七年度上訴字第五一八三
號，起訴案號：台灣板橋地方法院檢察署九十六年度偵字第一０
四二九、一一三六三、一一四一二、一一四一三號，追加起訴案
號：台灣板橋地方法院檢察署九十六年度偵字第一八０三一、二
０八一二、二０八一三號，九十六年度偵緝字第二三三九號），
提起上訴，本院判決如下：
    主  文
原判決關於甲○○、丙○○、乙○○部分、及丁○○殺人未遂部
分撤銷，發回台灣高等法院。
甲○○、丁○○其他上訴駁回。
    理  由
壹、發回部分
本件原判決認定上訴人甲○○、乙○○、丙○○、丁○○有原判
決事實欄一之(三)所載：緣甲○○因故與呂永方發生爭執，而邀同
丁○○、乙○○、丙○○訪找呂永方，先於民國九十六年五月四
日上午某時許，由甲○○在台北縣蘆洲市某處，將其未經許可，
持有如原判決附表一所示之槍械、子彈，其中如原判決附表一編
號一所示之手槍交予丙○○，如原判決附表一編號三所示之手槍
交予丁○○，如原判決附表一編號六所示之衝鋒槍交予乙○○，
自己留下如原判決附表一編號二所示之衝鋒槍（各槍枝均含彈匣
及子彈；甲○○、乙○○、丙○○共同非法持有衝鋒槍部分，均
經第一審判處罪刑確定）。渠等分持上開槍械、子彈，於同日下
午六時四十分許，前往台北縣蘆洲市○○○路一九七巷八弄五號
呂永方住處後，除持槍剝奪在場之林信男、姚齡雅二人行動自由
外（上訴人等共同非法剝奪人之行動自由部分，均經第一審判處
罪刑確定），甲○○即鎖上滅音管，持槍指向呂永方，呂永方向
前欲搶下甲○○所持槍枝，發生拉扯，林信男隨後並加入搶槍。
甲○○、丁○○、乙○○、丙○○見狀，雖可預見在斗室內朝人
所處之地方開槍射擊，將會造成對方人員呂永方、林信男、黃仲
義、姚齡雅、戊○○死亡之結果，而該等結果發生並未違反其等
本意之殺人犯意聯絡，甲○○先將其衝鋒槍交予丁○○，並喊「
打給他死」，丁○○、乙○○、丙○○隨即連開數槍，除一槍因
過失不慎射中甲○○之右腿，致甲○○受有右腓骨上端開放性骨
折併總腓神經損傷之傷害（過失傷害部分，未據告訴及起訴），
並造成呂永方左大腿中彈，受有左大腿槍傷，林信男則遭子彈射
中腹部倒地，並於倒地後，身體又遭射擊，受有左右前臂撕裂傷
共二處各一公分乘一公分、右上臂撕裂傷約一公分乘一公分、右
臀部撕裂傷約一公分乘一公分、乙狀結腸穿透性傷口二處各０．
五公分乘０．五公分、膀胱撕裂傷、右脛骨粉碎性骨折等傷害，
林信男經送醫急救，始倖免於死亡等情。丁○○另有如原判決事
實欄一之(五)所載：於九十六年七月五日晚間，駕駛四七二一－Ｒ
Ｇ號自用小客車，搭載其妻陳黎芬至台北市士林區找尋租屋地點
。同日晚間十一時許，行經台北市○○區○○路，適有台北市北
投分局永明派出所警員在該處執行路檢勤務，丁○○為免遭查緝
，轉入巷內，卻因駕車不慎致車輪掉入路旁土溝，警員廖明清趕
至現場續行前揭勤務，丁○○竟另基於殺人及妨害公務之犯意，
以如原判決附表一編號三所示之手槍及含如原判決附表一編號四
所示之子彈，自車內接續朝廖明清射擊數槍而施強暴行為，其中
二槍，並致廖明清右手臂、左臉頰遭子彈射入貫穿左肩等處，受
有下巴及下頸部槍傷，右手臂槍傷合併肱骨開放性粉碎性骨折，
尺神經受損，惟廖明清中槍後並未倒地，而丁○○雖仍持續持上
開槍枝指著廖明清，但因己意而中止其接續對警員廖明清槍殺之
行為，嗣廖明清經緊急送醫救治後，亦未生死亡結果等情。因而
維持第一審關於甲○○、乙○○、丙○○、丁○○殺人未遂（被
害人呂永方、林信男）部分之科刑判決，駁回渠等此部分在第二
審之上訴；另撤銷第一審關於丁○○九十六年七月五日殺人未遂
（被害人廖明清）部分之科刑判決，改判仍依想像競合犯，從一
重論處丁○○殺人未遂罪刑；固非無見。
惟查：(一)、行為人對於構成犯罪之事實，明知並有意使其發生者
，為故意（直接故意）。又行為人對於構成犯罪之事實預見其發
生，而其發生並不違背其本意者，以故意論（間接故意），刑法
第十三條第一項、第二項分別定有明文。兩者就行為對於構成犯
罪事實發生之認識及行為之決意，規定既不相同，其惡性之評價
當非無輕重之別，事實審法院自應就行為人係基於直接故意或間
接故意，於事實明白認定，並於理由內詳為說明其所憑之證據及
得心證之理由，方為適法。關於原判決事實欄二、(三)所載殺人未
遂部分，原判決於事實欄記載上訴人等「雖可預見在斗室內朝人
所處之地方開槍射擊，將會造成對方人員呂永方、林信男、黃仲
義、姚齡雅、戊○○死亡之結果，而該等結果發生並未違反其等
本意之殺人犯意聯絡」云云（見原判決第四頁倒數第十四至十一
行），於理由內亦說明上訴人等在斗室內朝有人所處之方向射擊
，有不確定之殺人犯意甚明云云（見原判決第十四頁第七至八行
），顯然認定上訴人等係基於殺人之不確定故意，而為槍擊呂永
方、林信男之犯行。然原判決事實欄二、(三)復明白認定「甲○○
先將其衝鋒槍交予丁○○，並喊『打給他死』，丁○○、乙○○
、丙○○隨即連開數槍……」等情，於理由內亦載稱「然衝鋒槍
、手槍均為極具殺傷力之兇器，在斗室內朝有人所處之方向射擊
，足以致人於死，當為其等（上訴人等）所明知，而乙○○、丙
○○、丁○○竟持以對斗室屋內之人任意射擊，致令林信男身中
數槍、呂永方一槍」，似又認上訴人等係基於殺人之直接故意，
而為上開犯行，致原判決對上訴人等究竟係基於直接故意或間接
故意而為槍擊呂永方、林信男部分之犯行，事實與理由內前後之
認定記載相互齟齬，已有判決理由矛盾之違法。又原判決既認定
甲○○高喊「打給他死」之後，丁○○、乙○○、丙○○隨即朝
呂永方、林信男等人所在之方向連開數槍等情，如果無訛，則甲
○○先將主觀上之殺人犯意徵表於外，丁○○、乙○○、丙○○
隨即依其指示，於客觀上實行持槍朝呂永方、林信男等人體部分
射擊多槍之殺人犯行，以此情節，能否猶謂上訴人等無殺人之直
接故意？自非無斟酌之餘地。原判決未細心研求，遽認尚不能證
明上訴人等有殺人之直接故意云云，亦有可議。(二)、刑法第二十
七條第一項前段規定「已著手於犯罪行為之實行，而因己意中止
或防止其結果之發生者，減輕或免除其刑。」依此規定，中止犯
必以行為人已著手於犯罪行為之實行，因己意中止或防止全部犯
罪結果之發生，始能成立。倘行為人於實行犯罪行為，且其所為
之犯罪行為已發生一定之犯罪結果後，僅消極停止其犯罪行為，
並未為防止結果發生之積極作為，僅因其已經實行之犯罪行為，
因其他因素未能發生預期犯罪結果者，仍屬障礙未遂，非中止未
遂。原判決事實欄二、(五)部分，原判決認定丁○○基於殺人及妨
害公務之犯意，持槍接續朝廖明清射擊數槍，其中二槍並致廖明
清受有下巴及下頸部槍傷，右手臂槍傷合併肱骨開放性粉碎性骨
折，尺神經受損，惟廖明清中槍後並未倒地，丁○○即因己意而
中止廖明清槍殺之行為等情。如果屬實，則丁○○於朝廖明清接
續射擊數槍後，其實行之犯罪行為已經完成，即使廖明清未因而
發生死亡之結果，則丁○○雖未再接續槍擊廖明清，亦難認與「
因己意中止」之情形，在法律上為相同之評價。原判決遽依中止
犯之規定，對丁○○此部分犯行予以減輕其刑，適用法則已難謂
為允當。又原審對於丁○○停止繼續槍擊廖明清後，有無防止犯
罪結果發生之相關作為？廖明清受傷後係如何送醫？廖明清是否
因丁○○之防果行為而未發生死亡之結果？均未調查審認，即認
丁○○符合中止犯之規定，亦嫌率斷。以上或為上訴人等上訴意
旨指摘所及，或為本院得依職權調查之事項，應認原判決關於甲
○○、丙○○、乙○○部分、及丁○○殺人未遂（二罪）部分，
均有撤銷發回更審之原因。
貳、上訴駁回部分
一、丁○○持有衝鋒槍、加重強盜部分
按刑事訴訟法第三百七十七條規定，上訴於第三審法院，非以判
決違背法令為理由，不得為之。是提起第三審上訴，應以原判決
違背法令為理由，係屬法定要件。如果上訴理由書狀並未依據卷
內訴訟資料，具體指摘原判決不適用何種法則或如何適用不當，
或所指摘原判決違法情事，顯與法律規定得為第三審上訴理由之
違法情形，不相適合時，均應認其上訴為違背法律上之程式，予
以駁回。丁○○上訴意旨略稱：(一)、原判決認丁○○共同未經許
可，持有衝鋒槍，依槍砲彈藥刀械管制條例第七條第四項判處有
期徒刑八年，另原判決認甲○○、乙○○、丙○○均為持有衝鋒
槍之共同正犯，然對甲○○、乙○○、丙○○分別判處有期徒刑
八年、六年、五年八月，標準不一，自有不當。(二)、原審認丁○
○強盜部分，丁○○向被害人紀凱峰借車之目的，在於逃離現場
，並無不法所有之意圖。而依紀凱峰之證言，其當時不知丁○○
手中持有槍械，且丁○○亦未持槍予以脅迫，紀凱峰並未達不可
抗拒之程度。丁○○之行為與強盜罪之構成要件不符。(三)、原判
決認定紀凱峰下車時，車上之金錢、手機、家中鑰匙均不及取走
，連工作上保管之重要訴訟卷宗亦未帶走，顯見其當時甚為緊張
，精神受到極大壓迫云云，與丁○○所述之現場情境，顯有不同
。又丁○○係將紀凱峰之車停妥，換搭計程車離去，並再聯絡友
人搭載後，始將紀凱峰所留背袋內之物品丟棄，原判決記載丁○
○自紀凱峰之車輛開走後，將車內物品沿路丟棄等情，與事實不
符；原審進而認定丁○○所為借車之辯解不足採信，有違經驗法
則及論理法則等語。
惟查：證據之取捨、事實之認定，乃事實審法院職權行使之範圍
，事實審法院經調查證據之結果，本於確信，依自由心證之取捨
證據，苟其取捨，與經驗法則或論理法則無違，即不得任意指為
違法，而據為適法之第三審上訴理由。本件原判決認定丁○○有
原判決事實欄二、(一)所載，於九十六年五月四日上午某時許，在
台北縣蘆洲市某處，與甲○○、乙○○、丙○○共同基於持有如
原判決附表一所示之衝鋒槍、手槍及子彈之犯意聯絡，由丁○○
收受甲○○所交付如原判決附表一編號三所示之手槍，丙○○、
乙○○則分別收受甲○○所交付如原判決附表一編號一所示之手
槍、及如原判決附表一編號六所示之衝鋒槍交予乙○○，甲○○
自行留下如原判決附表一編號二所示之衝鋒槍（各槍枝均含彈匣
及子彈）；及原判決事實欄二、(六)所載，槍殺警員廖明清後，於
同日即九十六年七月五日晚間十一時三十分許，逃逸至台北市○
○區○○路二十三巷三號前，見紀凱峰駕駛六Ｄ－三八七八號自
用小客車返家下車，竟意圖為自己不法之所有，以持原判決附表
一編號三所示之手槍揮舞脅迫之手段，至使紀凱峰不能抗拒，且
未及取走車內物品，即強盜該小客車得手等犯行。因而撤銷第一
審關於丁○○持有衝鋒槍部分之科刑判決，改判仍依想像競合犯
，從一重論處丁○○共同未經許可，持有衝鋒槍罪刑（累犯，處
有期徒刑八年，併科罰金新台幣二十萬元，罰金如易服勞役，以
新台幣一千元折算一日，並為相關之沒收宣告）；並維持第一審
論處丁○○犯攜帶兇器強盜罪罪刑（累犯，處有期徒刑十年，及
相關之沒收宣告）部分之判決，駁回丁○○此部分在第二審之上
訴。係以：丁○○之自白，證人即共同被告甲○○、乙○○、丙
○○之陳述，證人紀凱峰之證言，扣案如原判決附表一編號一、
二、三、四、五所示之衝鋒槍、手槍、子彈，現場留置之制式彈
殼、土造金屬彈殼，內政部警政署刑事警察局槍彈鑑定書、指紋
鑑驗書，及該局函覆第一審法院之鑑定意見證據資料，為綜合之
判斷。並說明：丁○○雖否認強盜犯行，辯稱其係向紀凱峰借用
車輛，且目的在逃離現場，並無為自己不法所有之意圖云云，惟
依紀凱峰所證述丁○○邊持槍，揮舞邊喝令其下車等情節，顯見
斯時紀凱峰已因丁○○揮舞槍枝之脅迫行為，而處於不能抗拒之
狀態，縱紀凱峰實際上無抗拒行為，仍與強盜罪之成立不生影響
。另刑法上財產犯罪之構成要件所稱意圖不法之所有，係反乎權
利人之意思，剝奪其對特定物之占有，取而代之，對該物予以處
分、利用，而為行使所有權內容之行為，其排除權利人之狀態，
不以永續存在為必要。故取得他人之物而為暫用，是否成立財產
犯罪，仍須視行為人有無不法所有意圖之主觀犯意而定，必自客
觀上觀察，足認仍有返還之意思，僅返還前之一時占用，始可認
無不法所有意圖，非可因其係一時使用，即謂其必非意圖不法所
有而不成立財產犯罪。如具不法所有之意圖，而為實現所有權內
容之行為，縱得手後僅短暫持用，即予以棄置，要不影響其財產
犯罪之成立。丁○○既持槍命紀凱峰下車，強行駕用上開小客車
，而剝奪紀凱峰對該車之占有使用，且擅加處分，恣意棄置路旁
，足認丁○○主觀上，自始即具有不法所有之意圖。因認丁○○
所為之上開辯解均不足採，而詳予指駁。已詳細敘述其所憑之證
據及認定之理由，所為論斷，俱有卷存證據資料可資覆按，並無
採證或認定事實違背經驗法則或論理法則，或其他違背法令之情
形。另查刑法上之共同正犯，雖應就全部犯罪結果負其責任，但
科刑時仍應審酌刑法第五十七條各款情狀，為各被告量刑輕重之
標準，並非必須科以同一之刑。本件第一審判決就丁○○、甲○
○、乙○○、丙○○共同持有衝鋒槍部分，就刑法第五十七條各
款所定事項及責任基礎等一切情事，按照其等各人情節予以審酌
後，就主刑之有期徒刑部分，判處丁○○、甲○○各有期徒刑八
年、判處乙○○、丙○○各有期徒刑六年、五年八月，於法核無
違誤。而第一審判決後，丁○○及甲○○、乙○○、丙○○雖均
提起上訴，然甲○○、乙○○、丙○○均就此部分撤回第二審上
訴。故原審經審理後，僅將第一審關於丁○○持有衝鋒槍部分撤
銷改判，仍判處與第一審相同之刑度，並未就甲○○、乙○○、
丙○○持有衝鋒槍部分審判，自無上訴意旨所稱對各共同正犯量
刑不一之情形可言，此部分上訴意旨顯非依據卷內實際訴訟結果
而為指摘。其餘關於加重強盜部分，上訴意旨仍就原審所為採證
認事之職權行使，以及原判決已論列說明之事項，漫詞指摘，重
為事實上之爭執，核與法律規定得為第三審上訴理由之違法情形
，不相適合。此部分丁○○之上訴違背法律上之程式，應予駁回
。
二、甲○○、丁○○就第一審判決關於甲○○、丁○○非法剝奪
    人之行動自由，及丁○○持有刀械上訴部分
按上訴制度為不服下級法院之判決，向上級法院請求救濟而設，
又按刑事訴訟法第三百七十五條第一項規定，以不服高等法院之
第二審或第一審判決為限，始得向本院提起上訴。至於未受高等
法院為第二審或第一審判決之事項，不得上訴於第三審法院。卷
查甲○○、丁○○雖就第一審關於甲○○、丁○○非法剝奪人之
行動自由，及丁○○持有刀械部分之科刑判決，提起第二審上訴
，然渠等均分別撤回上開部分之第二審上訴，業據原判決載明，
則第一審關於甲○○、丁○○上開部分之科刑判決，並未經原審
法院為第二審判決甚明。乃甲○○、丁○○上訴意旨仍就上開部
分予以指摘，揆諸上揭說明，渠等此部分之上訴自不合法律上之
程式，應予駁回。
據上論結，應依刑事訴訟法第三百九十七條、第四百零一條、第
三百九十五條前段，判決如主文。
中    華    民    國  九十九  年    三    月   十八   日
                      最高法院刑事第五庭
                          審判長法官  陳  正  庸
                                法官  林  秀  夫
                                法官  宋      祺
                                法官  陳  祐  治
                                法官  林  瑞  斌
本件正本證明與原本無異
                                      書  記  官
中    華    民    國  九十九  年    三    月  二十二  日
                                                      Ｅ

司法院資訊處製作；財團法人民間司法改革基金會備份。
